臺灣高等法院民事判決　　　　　　　　　　　　　　　九十三年度上易字第二二號
　　上　訴　人　乙○○
　　　　　　　　戊○○
　　　　　　　　庚○○
　　　　　　　　己○○
　　　　　　　　丁○○
　　　　　　　　丙○○
　　共　　　同
　　訴訟代理人　張立業律師
　　複代理人　　趙佑全律師
　　被上訴人　　甲○○
　　訴訟代理人　張漢民
右當事人間第三人異議之訴事件，上訴人對於中華民國九十二年十一月二十六日臺灣
臺北地方法院九十一年度訴字第五七一六號第一審判決提起上訴，經本院於九十三年
四月二十一日言詞辯論終結，判決如左：
    主      文
上訴駁回。
第二審訴訟費用由上訴人負擔。
    事      實
甲、上訴人方面：上訴人未於言詞辯論期日到場，惟據其提出之書狀所為之聲明及陳
    述如下：
  壹、聲明：
    一、原判決廢棄。
    二、被上訴人在第一審之訴駁回。
　　三、訴訟費用由被上訴人負擔。
  貳、陳述：除與原判決記載相同者外，補稱略以：
    一、原判決認事用法有違誤：
      (一)被上訴人未移轉房地於房屋建築人，且被上訴人之土地係持分，且有抵押權
        存在，依被上訴人所提出之合建契約書第三條約定於完成房屋尚須找補利息
        於房屋建築人，非屬承攬關係，此與原判決所引最高法院七十一年台上字第
        二七三六號判決意旨並不相符。
      (二)被上訴人於起訴狀中陳稱系爭建物為其自己出資之建物，並提出與訴外人陳
        達仁之合建契約書為憑。然原判決第七頁所引用之合建契約第一條，該合建
        契約之乙方為「陳達仁」，並不包含「徐武勝」在內，原審認定事實顯有錯
        誤，且被上訴人主張「原始取得系爭建物之所有權」，依舉證責任分配之法
        則，應由被上訴人負舉證責任。
      (三)另依被上訴人與翁光儀簽訂之「合建房地協議契約（和解）書」第一條內容
        ，足認，系爭房屋之第一次所有權登記名義人為翁光儀，並且原始取得該屋
        之所有權，且系爭房屋迄今仍未辦理第一次所有權登記為兩造所不爭；然原
        判決第十一頁卻引用合作興建吳興街大廈協議書出資約定，且以該出資認定
        為買賣，顯有認定事實之違誤。
      (四)原判決引用徐武勝八十三年三月一日之存證信函及徐武勝七十八年三月十四
        日之與翁光儀等人之協議書，上訴人質疑內容真實性，應由被上訴人負舉證
        之責。
    二、台灣台北地方法院九十二年度第二二二六號民事判決，乃一造缺席辯論判決
        ，並未進行實質審理，該確定判決並不足以作為認定被上訴人為系爭建物之
        真正所有權人之依據。
乙、被上訴人方面：
  壹、聲明：上訴駁回。
  貳、陳述：除與原判決記載相同者外，補稱略以：
    一、系爭標的物，乃被上訴人所有台北市○○路○段一五○巷四一一弄十四號七
        樓，至上訴人稱門牌台北市○○區○○路五段一五○巷四一一弄四號六樓之
        強制執行經撤銷並予啟封，及鈞院九十二年上易字第一一九三號民事事件，
        均與本件無關。
    二、本件台灣台北地方法院八十三年執字第五五五○號執行事件，依上訴人所據
        台北市政府工務局七十九年建字第一二四號建築執照，已逾竣工期限年８
        月日，依建築法第五十三條規定作廢，起造人翁光儀作廢消滅。起造建物
        人翁光儀之事實不存在，其查封執行應撤銷。
    理      由
一、上訴人未於言詞辯論期日到場，經核並無民事訴訟法第三百八十六條所列各款情
    事，爰依被上訴人之聲請，由其一造辯論而為判決。
二、被上訴人起訴主張：被上訴人共有台北市○○區○○段三小段第五一九、五一九
    －一、五一九－二地號土地各持分八分之一及其地上已建四層樓房乙層所有權全
    部，暨同段五二一、五二一－一、五二一－二地號畸零地合併使用請求權，與訴
    外人翁光儀合夥代表人徐武勝立約合建，建築地下二層及地上七層大廈，其中台
    北市○○路○段一五○巷四一一弄十四號七樓（下稱系爭房屋），被上訴人應為
    建築物起造人，惟翁光儀於七十九年二月二十三日向北市政府工務局申請建築執
    照，竟將起造人被上訴人誤列翁光儀，經被上訴人催告翁光儀等變更未果。然翁
    光儀已於八十一年五月十五日將系爭房屋交付被上訴人，八十五年十一月十八日
    被上訴人復與翁光儀達成和解，翁光儀承認系爭房屋為被上訴人所有。嗣上訴人
    竟以其對翁光儀之債權，聲請原法院以八十三年度執字第五五五○號強制執行程
    序查封系爭房屋，被上訴人乃對上訴人提起執行異議之訴（原法院八十三年度訴
    字第三五三九號），訴訟中兩造曾達成訴訟外和解，上訴人承認系爭房屋是被上
    訴人所有，撤銷執行程序，被上訴人亦撤回執行異議之訴。詎上訴人竟又再以同
    一強制執行事件就系爭房屋聲請強制執行。被上訴人既為原始取得系爭房屋之所
    有權，自有排除強制執行之權利，縱認系爭房屋為翁光儀、徐武勝、徐添勝三人
    合夥事業所公同共有，因徐武勝怠於行使權利，被上訴人亦得代位徐武勝提起第
    三人異議之訴，請求撤銷前揭強制執行程序等情，求為撤銷原法院八十三年度執
    字第第五五五○號強制執行事件，就系爭房屋所為之執行程序。
    上訴人則以：被上訴人並非前揭房屋之所有權人，無排除強制執行之權利等語，
    資為抗辯。
三、被上訴人主張(一)被上訴人共有台北市○○區○○段三小段第五一九、五一九－一
    、五一九－二地號土地各持分八分之一及其地上已建四層樓房乙層所有權全部，
    暨同段五二一、五二一－一、五二一－二地號畸零地合併使用請求權，於七十七
    年五月十四日與徐武勝、陳達仁立約合建，建築地下二層及地上七層大廈；(二)前
    揭合建工程七十九年二月二十三日向北市政府工務局申請建築執照（七十九年建
    字第○一二四號）起造人登記為翁光儀；(三)被上訴人已將其共有台北市○○區○
    ○段三小段第五一九、五一九－一、五一九－二地號土地各持分八分之一及其地
    上已建四層樓房乙層所有權全部交付翁光儀合建，其上建有門牌號碼台北市○○
    路○段一五○巷四一一弄十、十二、十四號一至七樓未辦理保存登記之建物；(四)
    上訴人乙○○、戊○○、己○○、庚○○、丁○○由上訴人丙○○代理於八十五
    年五月二十一日與被上訴人訂立和解契約書，同時具狀撤回原法院八十三年度執
    字第五五五○號對系爭房屋部分之強制執行，嗣於八十九年二月十五日再就前揭
    經撤回之部分追加執行；(五)系爭房屋分歸被上訴人所有；(六)原法院八十三年度執
    字第五五五○號強制執行事件迄未終結之事實，業據被上訴人提出與所述相符之
    台北市○○區○○段三小段五一九、五一九－一、五一九－二、五二一地號土地
    登記謄本、七十七年五月十四日被上訴人與徐武勝、陳達仁合建契約書、徐武勝
    、陳達仁承認書、七十八年三月十四日翁光儀、徐武勝、徐添勝合作興建吳興街
    大廈協議書、八十三年一月八日徐武勝承諾書、台北市政府工務局七十九建字第
    一二四號建造執照、被上訴人與翁光儀八十五年十一月十八日合建房地協議契約
    （和解）書、兩造八十五年五月二十一日和解契約書、台北市○○區○○段三小
    段二○四九號建物登記謄本、上訴人八十五年五月二十一日民事強制執行部分撤
    回聲請狀、原法院八十二年度執字第五五五○號八十九年二月十五日執行（調查
    ）筆錄各一件為證，且為上訴人所不爭執（見原審卷第三○○至三○二頁），並
    經本院調取八十五年度執字第五五五○號強制執行卷宗核閱無訛，應認被上訴人
    此部分之主張為真正。
四、被上訴人主張其因合建原始取得系爭房屋所有權，雖為上訴人所否認，然查：
  (一)按土地所有人提供其土地由他人建築房屋，雙方按土地價款與房屋建築費用之比
    例，以分配房地之約定，係屬何種性質之契約，應依具體情事決定之。如建築之
    房屋由建築人原始的取得所有權，於建造完成後部分移轉於土地所有人，土地所
    有人則將部分土地移轉於房屋建築人，以互相交換，固難謂非互易，但若建築之
    房屋，建築人自己不取得所有權，由土地所有人原始的取得所有權，於建造完成
    後，將部分房地移轉於房屋建築人，以作為完成房屋之報酬，則應屬承攬（最高
    法院七十一年度台上字第二七三六號判決參照）。又依兩造所訂合建契約，係約
    定被上訴人提供土地，上訴人興建房屋，按約定比例分配所建房屋（包括房屋基
    地及公共設施），兩造就其分得之房屋，各以自己或指定之人之名義，申請建造
    執照等情以觀，足認兩造訂約之真意，係上訴人承攬興建被上訴人分得之房屋，
    而被上訴人則將其應給付之報酬，充作上訴人買受分歸其所有之房屋基地之價金
    ，性質上應屬承攬與買賣之混合契約，最高法院七十八年度台上字第二五四七號
    判決可資參照。
  (二)七十七年五月十四日被上訴人與徐武勝、陳達仁合建契約書第一條約定：「甲方
    （即被上訴人）持分共有住宅區建地，坐落於台北市○○段○○段519、519-2
    、52 1、5 21-2地號土地共四筆，‧‧‧全部提供乙方（即徐武勝、陳達仁）全
    權規劃、備齊‧‧‧土地所有權狀、指之代理人，申辦領照應予之手續。」、第
    七條：「甲乙雙方議定興建之房屋為雙併七樓‧‧‧甲方各依原房屋之位置樓次
    各分得房屋乙戶，‧‧‧乙方分得‧‧‧」，足證被上訴人與徐武勝、陳達仁訂
    約之真意，顯係徐武勝、陳達仁承攬興建被上訴人分得之系爭房屋，而被上訴人
    則將其應給付之報酬，充作徐武勝、陳達仁買受分歸所有之房屋基地之價金，性
    質上應屬承攬與買賣之混合契約。
  (三)又依徐武勝八十三年三月一日台北五十四支郵局第一○七號存證信函之內容：「
    本人與翁光儀合夥，由本人代表與台端甲○○等‧‧‧立約合建地下二層、地上
    七層皇家大廈，依合建契約，台端分別分得Ａ棟：甲○○七樓‧‧‧各分別為起
    造人，因一時疏忽，竟誤以翁光儀一人為起造人，‧‧‧本人當洽請翁光儀請依
    合建契約及有承諾書一件履行‧‧‧」，暨徐武勝於七十八年三月十四日與翁光
    儀、徐添勝合作興建吳興街大廈協議書之約定：「‧‧‧就丙方（即徐武勝）已
    取台北市○○段○○段519、519-2、521、521-2、519-1、521-1等地號土地與合
    作投資興建‧‧‧二、出資額：暫定為貳仟萬元整‧‧‧甲方負責集資新台幣壹
    仟萬元整，乙方出資佰萬元，丙方出資柒佰萬元‧‧‧五、本協議附款：‧‧
    ‧甲方─負責購買521地號‧‧‧土地，價款四百五十萬元（已完成過戶手續。
    ）乙方─負責購買519-1‧‧‧521-1‧‧‧521-2‧‧‧土地，議定價款約為新
    台幣貳佰萬元整‧‧‧」等語，足認翁光儀與徐武勝合作投資興建房屋之土地之
    取得方式是買賣而非互易。
  (四)再依被上訴人與翁光儀八十五年十一月十八日合建房地協議契約（和解）書第一
    條：「‧‧‧其中甲方應分得部分為Ａ棟‧‧‧七樓甲○○‧‧‧。」、第三條
    (二)：「惟甲○○土地增值稅，因其夫孫梵所有祥和段三小段五一九之一、之二號
    土地，各持分捌分之一，已為丙○○移轉登記為其所有，故該地之地價全部抵銷
    甲○○應負擔之土地增值稅，其土地增值稅由乙方（即翁光儀負擔）。」、第五
    條(一)：「‧‧‧甲方超分建物面積應補助之金額如下：甲○○‧‧‧各給付乙方
    新台幣捌拾萬元。」、第十條：「甲方甲○○提供與乙方合建之房屋基地祥合（
    和）段三小段五一九、五一九之一、五一九之二，持分八分之一，同意將所有權
    狀及有關過戶表格用印後交予劉樹錚律師保管，乙方履行本協議書全部約定後，
    甲方同意乙方自劉樹錚律師處取走上述文件，依第九條之基地面積持分辦竣土地
    所有權移轉登記。」等內容，益徵本件被上訴人主張系爭合建契約係建商向被上
    訴人購買分歸其所有之房屋基地，而被上訴人則將出售前揭土地應得之價金充作
    建商承攬興建分得房屋之報酬等語為可採。則系爭房屋既屬被上訴人出資興建，
    應認其為系爭房屋之原始所有人。
  (五)系爭房屋之建造執照上所載之起造人固為翁光儀，惟起造人名義之登記僅係建築
    主管機關為行政管理之便而為，在建築期間均得依法聲請變更之，故非房屋所有
    權歸屬之唯一依據。而如前所述，系爭房屋是被上訴人以所有之土地與翁光儀合
    建分得之房屋，屬被上訴人出資興建之房屋，且經被上訴人訴請翁光儀（八十七
    年十一月五日死亡）之繼承人辦理系爭房屋所有權第一次登記，辦畢同時移轉所
    有權登記予被上訴人，亦經原法院判決被上訴人勝訴確定，有原法院九十二年度
    訴字第二二二六號民事判決及確定證明書在卷可稽，故被上訴人為系爭房屋之原
    始所有權人，既經該判決確定，本院即應受其拘束，不得就同一法律關係再為相
    反之認定。上訴人辯稱該確定判決為一造缺席辯論判決，並未進行實質審理，不
    足以作為認定被上訴人為系爭房屋之真正所有權人之依據云云，並不足採。
五、末按第三人就執行標的物有足以排除強制執行之權利者，得於強制執行程序終結
    前，向執行法院對債權人提起異議之訴，強制執行法第十五條定有明文。上訴人
    以其對於債務人翁光儀之債權，聲請原法院八十三年度執字第五五五○號強制執
    行事件強制執行系爭房屋，惟系爭房屋為被上訴人原始取得，非債務人翁光儀所
    有，已如前述，被上訴人本於系爭房屋所有權人之地位，於執行程序終結前，提
    起本件訴訟，請求撤銷原法院八十三年度執字第五五五○號強制執行事件就被上
    訴人所有系爭房屋所為之強制執行程序，為有理由，應予准許。原審為被上訴人
    勝訴之判決，於法並無違誤。上訴意旨指摘原判決不當，求予廢棄改判，為無理
    由，應予駁回。
六、本件事證已臻明確，兩造其餘攻防主張及舉證，對本件判決結果不生影響，爰不
    一一論駁，併此敘明。
七、據上論結，本件上訴為無理由，爰判決如主文。
中　　　華　　　民　　　國　　九十三　　年　　　四　　　月　　 三十 　　日
                                  民事第十四庭
                                      審判長法  官   　陳  永  昌
                                            法  官     陳  忠  行
                                            法  官     蕭  艿  菁
正本係照原本作成。
不得上訴。
中　　　華　　　民　　　國　　九十三　　年　　　五　　　月　　　三　　　日
　　　　　　　　　　　　　　　　　　　　　　書記官     尤  峰  惠
